臺灣臺中地方法院刑事判決　　　　　　　 96年度選訴字第3號
公　訴　人　臺灣臺中地方法院檢察署檢察官
被　　　告　甲○○
選任辯護人　常照倫律師
被　　　告　己○○
選任辯護人　王通顯律師
被　　　告　辛○○
指定辯護人　本院公設辯護人　壬○○
上列被告等因違反公職人員選舉罷免法案件，經檢察官提起公訴
（95年度選偵字第31、97號），本院判決如下：
    主    文
甲○○、己○○、辛○○均無罪。
    理    由
一、公訴意旨略以：被告己○○原係臺中縣太平市長春俱樂部（
    即指臺中縣太平市坪林里社區發展協會長壽俱樂部，下稱長
    春俱樂部）副會長及虹翔保全股份有限公司總經理；被告甲○○為大臺中保全股份有限公司副總經理；被告辛○○則為
    長春俱樂部會員，被告三人間因有保全同業及長春俱樂部會
    員關係而熟識。嗣因與被告己○○同住之前妻即丁○○登記
    參與競選民國九十五年臺中縣太平市民代表（為第四選區候
    選人），被告三人為使丁○○得以當選，竟於九十五年五月
    二十二日之數日前，在位於臺中縣太平市國軍臺中總醫院對
    面之丁○○競選總部前，共同商議決定以每桌十人份、每桌
    價額新臺幣（下同）三千五百元之餐飲，邀集長春俱樂部之
    會員聚餐，並以免費提供長春俱樂部會員餐飲之不正利益方
    式，要求聚餐之長春俱樂部會員將臺中縣太平市民代表之選
    票投給丁○○，並由被告甲○○、辛○○分別通知長春俱樂
    部之會員於九十五年五月二十二日中午，至臺中縣太平市之
    「新山谷土雞城」聚餐（下稱系爭餐會；又檢察官起訴書載
    明無積極證據證明丁○○對於被告三人辦理系爭餐會一事，
    有共同之意思聯絡）。迄至九十五年五月二十二日中午，有
    上開選舉投票權之人包括趙唐坤、申印信、曹立生均受邀至
    上址「新山谷土雞城」參加系爭餐會，計席開四桌，系爭餐
    會過程中被告己○○並帶同丁○○到場，且被告己○○、甲○○、辛○○均於用餐前，議定將對聚餐之會員訴求協助丁○○當選臺中縣太平市民代表之表示後，被告己○○、甲○○旋即向趙唐坤、申印信、曹立生要求將選票投給丁○○（
    檢察官起訴書載明無積極證據證明趙唐坤、申印信、曹立生
    等人有基於收受不正利益意思，而同意將選票投與丁○○之
    表示）。因認被告三人均涉犯公職人員選舉罷免法第九十條
    之一第一項之交付不正利益，而約其為一定之行使投票權罪
    （下稱投票行賄罪）罪嫌等語【依據檢察官起訴書所載之犯
    罪事實，既認被告三人以系爭餐會無償宴請參加系爭餐會之
    有投票權人而賄選，自達事實上已將不正利益（即系爭餐會
    之餐飲）交付相對人收受之程度，係屬「交付」行為，非「
    行求」或「期約」行為，附此敘明】。
二、按犯罪事實應依證據認定之，無證據不得認定犯罪事實；又
    不能證明被告犯罪者，應諭知無罪之判決，刑事訴訟法第一
    百五十四條第二項、第三百零一條第一項分別定有明文。次
    按認定不利於被告之事實，須依積極證據，茍積極證據不足
    為不利被告事實之認定，即應為有利於被告之認定，更不必
    有何有利之證據；事實之認定，應憑證據，如未能發現相當
    證據，或證據不足以證明，自不能以推測或擬制之方法，以
    為裁判之基礎；且認定犯罪事實所憑之證據，雖不以直接證
    據為限，間接證據亦包括在內，然而無論直接證據或間接證
    據，其為訴訟上之證明，須於通常一般之人均不致有所懷疑
    ，而得確信其為真實之程度者，始得據為有罪之認定，倘其
    證明尚未達到此一程度，而有合理之懷疑存在而無從使事實
    審法院得有罪之確信時，即應由法院為諭知被告無罪之判決
    ；又檢察官對於起訴之犯罪事實，仍應負提出證據及說服之
    實質舉證責任。倘其所提出之證據，不足為被告有罪之積極
    證明，或其指出證明之方法，無從說服法院以形成被告有罪
    之心證，基於無罪推定之原則，自應為被告無罪判決之諭知
    （最高法院三十年上字第八一六號、四十年臺上字第八六號
    、七十六年臺上字第四九八六號、九十二年臺上字第一二八
    號判例意旨參照）。
三、次按公職人員選舉罷免法第九十條之一第一項之罪係以對於
    有投票權之人，行求期約或交付賄賂或其他不正利益，而約
    其不行使投票權或為一定之行使為構成要件。詳析其要件有
    三：一，須對於「有投票權之人」為之；二，須有行求、期
    約或交付賄賂或其他不正利益之行為；三，須約使有投票權
    人為一定之行使或不行使投票權。所謂行求，係指行賄人自
    行向對方提出賄賂或不正利益，以備交付，祇以行賄者一方
    之意思表示為已足，不以受賄者之允諾為必要；所謂期約，
    係指行賄者與受賄者雙方就期望而為約定於一定期間內交付
    賄賂或利益，乃雙方意思已合致，而尚待交付；所謂交付，
    係指行賄者事實上將賄賂或不正利益交付受賄者收受之行為
    。惟不論何階段之行為態樣，行為人之行為是否該當於公職
    人員選舉罷免法第九十條之一第一項之投票行賄罪，均應充
    足前述三要件，亦即須視行為人「主觀上是否具有行賄之犯
    意，而約使有投票權人為投票權一定之行使或不行使」；「
    客觀上行為人所行求期約或交付之賄賂或不正利益，是否可
    認係約使投票權人為投票權之一定行使或不行使之對價」；
    以及所行求、期約、交付之對象是否為「有投票權人」而定
    。所謂對價關係，在於行賄者之一方，係認知其所行求、期
    約或交付之意思表示，乃為約使有投票權人為投票權一定之
    行使或不行使；在受賄者之一方，亦應認知行賄者對其所行
    求、期約或交付之意思表示，乃為約使其為投票權一定之行
    使或不行使。且對有投票權人交付之財物或不正利益，並不
    以金錢之多寡為絕對標準，而應綜合社會價值觀念、授受雙
    方之認知及其他客觀情事而為判斷，倘足認其與要約有投票
    權人為投票權一定之行使或不行使間，具有對價關係時，始
    足該當犯罪；如行為人並非基於行賄之意思交付金錢、財物
    ，則該物即非「賄賂」，申言之此項「賄賂」，係對於賄求
    對象約其投票權為一定行使或不行使之不法報酬。且該罪之
    成立與否，除應就行為人之主觀犯意及共犯犯意聯絡等心理
    狀態、行為時之客觀情事，本於邏輯推理為綜合判斷外，仍
    須異時異地，衡以社會常情及經驗法則作為論斷之基礎。為
    維護選舉之公平性，端正不法賄選之風氣，對於以不正手段
    訴諸金錢、財物之賄選行為固應依法嚴以杜絕，惟行為是否
    該當賄選之要件，亦應在不悖離國民之法律感情與認知下，
    就社會一般生活經驗予以評價，該罪之立法本旨始能彰顯而
    為大眾所接受。又於民主社會中，人民基於言論自由之保障
    ，除公務員等具有特殊身分人士應嚴守其中立之立場外，任
    何人均得於競選期間，在各種公開或不公開之場合發言支持
    某特定候選人，至於行為人發表如「懇請賜票」、「務必投
    某人一票」等助選談話內容，主觀上是否已與談話之對方或
    在場聽聞該等言論之有投票權人互達「約」其投票權為一定
    行使或不行使之意思合致，自應審慎加以認定，要非謂凡於
    競選期間，在民間舉辦活動之場合中致贈相當價值之物品且
    活動中出現支持某特定候選人之助選言論，不問物品發放之
    來源、活動舉行之動機是否確與選舉有直接密切之關聯、在
    場之人主觀上有無認識所收受財物係屬「賄賂」等情，一律
    以投票行賄罪論擬（最高法院九十二年臺上字第八九三號判
    例意旨、九十二年度臺上字第四九二一號、第二七七三號判
    決意旨可資參酌）。
四、本件公訴人認為被告三人均涉犯前開投票行賄罪嫌，無非係
    以：(一)由被告三人於系爭餐會前數日，即曾在丁○○競選總
    部前共同商議辦理系爭餐會之事宜，且多數參與系爭餐會之
    人係由被告辛○○邀集到場，被告辛○○在系爭餐會現場並
    有招呼參與系爭餐會之人，被告己○○、甲○○則於系爭餐
    會用餐前均發言要求參與系爭餐會之人將選票投給丁○○，
    而系爭餐會之費用亦係由被告甲○○支付等情，業據被告三
    人供承並證述在卷，足認被告三人共同以系爭餐會此一不正
    利益無償宴請有投票權之人，約定需將選票投給丁○○而為
    投票行賄之犯行；(二)系爭餐會舉辦時，被告甲○○當時並非
    長春俱樂部之會員，長春俱樂部事後亦未給付系爭餐會之費
    用予被告甲○○，而受邀參與系爭餐會之長春俱樂部會員係
    屬丁○○所屬選區之選民，此觀證人庚○○之證言，及卷附
    長春俱樂部之會員名冊及其帳冊即明，又賄選既屬犯罪行為
    ，欲賄選者自不敢公然為之，被告三人顯係假借被告己○○
    參選長春俱樂部會員之名義而舉辦系爭餐會，實際上係以提
    供系爭餐會不正利益之方式而為投票行賄之犯行；(三)依本案
    檢舉人即證人Ｂ１（真實姓名年籍詳卷）證言、證人丁○○
    、丙○○證言，及卷附系爭餐會現場外所拍攝之錄影光碟內
    容、證人Ｂ１在系爭餐會現場錄製之錄音光碟內容，可知確
    有舉辦系爭餐會外，且被告己○○、甲○○及證人丁○○、
    丙○○在系爭餐會過程中均有發言要求參與系爭餐會之人投
    票給丁○○，足見系爭餐會係為丁○○選舉而舉辦等情，為
    其所憑之論據。
五、訊據被告三人固不否認均有參加系爭餐會，且系爭餐會之費
    用係由被告甲○○支出之事實，惟被告三人均堅詞否認有為
    前揭不法犯行，被告己○○辯稱：因我要選舉長春俱樂部之
    會長，甲○○建議我要請長春俱樂部之會員吃飯，才會舉辦
    系爭餐會，丁○○於系爭餐會當日僅係臨時陪同我出席系爭
    餐會，且系爭餐會過程中亦有其他里長候選人到場尋求支持
    ，系爭餐會並非為丁○○選舉市民代表而辦理等語；被告己○○辯護人則為其辯護稱：己○○係為競選長春俱樂部老人
    會會長，與長春俱樂部會員聯絡感情而舉辦系爭餐會，因另
    一競選長春俱樂部會長之對手蔣怡蓁參加長春俱樂部多年，
    而己○○參加長春俱樂部尚未滿二年，與長春俱樂部會員大
    多不認識，才欲藉此系爭餐會與長春俱樂部會員進一步聯絡
    感情，以利競選長春俱樂部之會長，己○○主觀上並無為丁○○賄選之犯意，客觀上系爭餐會亦非約使有投票權人將選
    票投給丁○○等特定候選人之對價等語。被告甲○○辯稱：
    我與己○○是好朋友，且係同行，因當時己○○欲選長春俱
    樂部之會長，我是純粹為了幫助己○○選舉長春俱樂部之會
    長才舉辦系爭餐會，並請辛○○找一些長春俱樂部之會員來
    參加，參加系爭餐會不須持特定名片或邀請函才能參加，且
    進入系爭餐會現場並無檢查或管制措施，系爭餐會並非為丁○○選舉市民代表而辦理等語；被告甲○○辯護人則為其辯
    護稱：丁○○僅係於系爭餐會當日臨時陪同其當時之前夫即
    己○○一同出席系爭餐會，且系爭餐會過程中，除丁○○外
    ，尚有其他里長候選人到場拜票致意，足見系爭餐會並非為
    丁○○選舉市民代表而舉辦，況系爭餐會之會場為簡陋鐵皮
    塑膠棚之土雞城，顯不足以構成賄選之對價關係等語。被告
    辛○○辯稱：我是長春俱樂部的會員，甲○○告訴我己○○
    要選長春俱樂部之會長，要請長春俱樂部之會員吃飯，我只
    是幫忙甲○○找長春俱樂部會員參加系爭餐會，系爭餐會並
    非為丁○○選舉市民代表而舉辦，我並無投票行賄之犯意及
    行為等語；被告辛○○辯護人則為其辯護稱：辛○○僅係受
    甲○○之託而找長春俱樂部的會員參加系爭餐會，辛○○主
    觀上係認己○○欲選長春俱樂部之會長始舉辦系爭餐會，且
    依證人Ｂ１在系爭餐會蒐證錄製之錄音光碟內容，及證人Ｂ
    １之證述內容，可知辛○○於系爭餐會過程中亦無任何為丁○○助選之舉止，辛○○自無投票行賄之犯意或行為等語。
六、經查：
  (一)本案證據能力部分：
  1.本案當事人及被告三人之辯護人對於證人趙唐坤於警詢時之
    證述，及證人庚○○、丁○○於檢察官訊問時之結證暨被告
    甲○○、己○○、辛○○均以證人身分於檢察官訊問時之結
    證，於本院準備程序均陳明對證據能力無意見，亦均未於言
    詞辯論終結前聲明異議，視為於審判程序同意作為證據，且
    本院審酌上開警詢筆錄作成時之情況尚無不當，於偵查中所
    為陳述亦無顯不可信之情況，依刑事訴訟法第一百五十九條
    之五第二項、第一百五十九條之一第二項傳聞證據例外之規
    定，應均有證據能力。
  2.證人Ｂ１、庚○○、丁○○、甲○○、己○○分別於調查站
    詢問時之證述，因其等於偵查中或本審審理時均已另具結作
    證，且經核尚無刑事訴訟法第一百五十九條之二規定具有較
    可信之特別情況且為證明犯罪事實存否必要者，故依據刑事
    訴訟法第一百五十九條第一項之規定，均無證據能力，合先
    敘明。
  (二)觀諸卷附長春俱樂部之會員名冊，固堪認申印信、曹立生及
    證人趙唐坤均為長春俱樂部之會員，惟證人趙唐坤從未受人
    邀請參加系爭餐會，證人趙唐坤實際上亦未參加系爭餐會、
    對於系爭餐會有無候選人參加亦無所悉等情，業據證人趙唐
    坤於警詢時證述明確，則公訴意旨認為證人趙唐坤受邀並參
    與系爭餐會乙節，顯與事實不符，證人趙唐坤自無從認知被
    告三人（即公訴人主張之行賄者）對其行求、期約或交付不
    正利益（即無償提供系爭餐會餐飲）之可能。且另二名長春
    俱樂部之會員即申印信、曹立生二人，縱使有公訴意旨所指
    受邀並實際參與系爭餐會之情事，惟在公訴人亦認為申印信
    、曹立生並無收受不正利益（即系爭餐會餐飲）之意思，且
    在無其他積極證據足資證明申印信、曹立生對於系爭餐會之
    餐飲，係被告三人約定其等二人為投票權一定之行使（即將
    選票投給丁○○），而對其等二人所交付之不正利益有任何
    之認知或意思合致之情形下，倘認被告三人即係基於投票行
    賄之意思始舉辦系爭餐會，或認申印信、曹立生等實際參與
    系爭餐會之人，對於系爭餐會乃被告三人基於投票行賄之意
    思所交付之不正利益有何認知或意思合致，除仍存有相當程
    度之合理懷疑外，亦屬速斷，已甚明確。於此情形，自亦難
    認系爭餐會即屬被告三人與長春俱樂部會員（即受邀參與系
    爭餐會者）間，就約其投票權為一定行使或不行使之對價。
  (三)觀諸卷附錄影光碟內容，可知該畫面鏡頭係在系爭餐會現場
    外所拍攝，該畫面鏡頭中先出現系爭餐會現場係一處搭有塑
    膠棚之鐵皮屋，該鐵皮屋內擺有低矮的塑膠椅與圓桌並至少
    有十幾位老伯伯聚集，該畫面鏡頭旋即轉至拍攝系爭餐會現
    場外附近馬路、巷口，迄該畫面結束為止，該畫面鏡頭均僅
    拍攝系爭餐會現場外附近馬路巷口之過往車輛及行人等情，
    業經本院於審理時勘驗屬實，並製有勘驗筆錄附卷可按（見
    本院卷一二三至一二六頁）。依前開錄影畫面，顯無從推認
    被告三人係基於何種原因而舉辦系爭餐會，自無從作為不利
    被告三人認定之憑據，甚為明確。
  (四)又查，被告三人係於證人丁○○均未在場且不知情之情形下
    ，於舉辦系爭餐會前之數日，被告甲○○在位於臺中縣太平
    市國軍臺中總醫院對面之丁○○競選總部前，先向被告己○○提議辦理系爭餐會後，嗣隔一、二日被告三人又有在上址
    丁○○競選總部處碰面，被告甲○○向被告辛○○提及舉辦
    系爭餐會並委由被告辛○○告知、邀同長春俱樂部會員參加
    系爭餐會之事宜乙節，嗣系爭餐會每桌三千五百元之餐飲費
    用係由被告甲○○支付等情，固據證人甲○○、己○○分別
    於本院審理時結證在卷（見本院卷一六七至一七二；一七七
    、一七八頁）。惟被告三人係為被告己○○競選長春俱樂部
    會長之目的而舉辦系爭餐會，參加系爭餐會不須持特定名片
    或邀請函才能參加，進入系爭餐會現場亦無任何檢查或管制
    措施，系爭餐會並非為丁○○選舉市民代表而辦理等情，亦
    據被告三人均以證人身分於偵查中結證且本院審理時結證綦
    詳。且證人丁○○係於系爭餐會當日經被告己○○告知而陪
    同被告己○○參加系爭餐會乙節，復據證人己○○、丁○○
    均於本院審理時結證明確。再綜參：
  1.前任（即九十五年六月十七日卸任）之長春俱樂部會長即證
    人庚○○於本院審理時結證：長春俱樂部於九十五年五月二
    十八日有舉行新任會長之選舉，該次會長選舉之候選人有己○○及蔣怡蓁二人；長春俱樂部新任會長的選舉是己○○當
    選，己○○於九十五年六月十七日與我交接就任新任會長；
    甲○○曾有當面向我說到某處參加聚會，但我當時身體有病
    無法參加；我並無參加系爭餐會，不了解實情，我也無立場
    決定能否舉辦系爭餐會等語（見本院卷一三六至一四○頁）
    ，並佐以卷附長春俱樂部九十五年五月十五日函文（即關於
    長春俱樂部九十五年五月二十八日會長選舉、九十五年六月
    十七日新任會長交接事宜之函文；見本院卷一四五至一四七
    頁），則九十五年五月間被告己○○確有與他人競爭並參選
    長春俱樂部會長之事實，足堪認定。於此情形，被告三人是
    否確非為被告己○○競選長春俱樂部會長之目的而舉辦系爭
    餐會，而係如公訴人主張之為使長春俱樂部會員之投票權人
    須將選票投給證人丁○○，始提供系爭餐會之餐飲予參加系
    爭餐會之長春俱樂部會員作為對價，實有相當程度之合理懷
    疑存在，已難遽為不利被告三人之認定。
  2.另證人Ｂ１於本院審理時雖證稱：我提供給調查站的錄音，
    是我在系爭餐會現場錄音的；我認識一個阿姨，她拿一張名
    片要我跟她一起「新山谷土雞城」那邊，是阿姨說手上拿名
    片就可以進去餐會現場，該阿姨年紀很大；在系爭餐會現場
    ，我有拿到一份丁○○的選舉文宣；該阿姨要我去參加系爭
    餐會，選舉時比較敏感，且己○○、丁○○都有在系爭餐會
    現場等語，惟由證人Ｂ１亦當庭明確結證：我去參加系爭餐
    會之前，並不知道因何原因請客；該阿姨說是因為老人會（
    即指長春俱樂部，下均同）才舉辦系爭餐會，該阿姨是老人
    會的會員，我不知道是因為老人會的什麼事情而舉辦系爭餐
    會，是該阿姨叫我去的；該阿姨所帶的名片是什麼名片，我
    忘記了，是一般的名片；我與該阿姨是直接進去系爭餐會現
    場裡面，並無受到檢查才進去，我無看到每個進去參加系爭
    餐會的人都需要拿名片才能進去；因為己○○以前是從事政
    治的人物，且丁○○選舉臺中縣太平市民代表，我比較懷疑
    ，所以系爭餐會當天雖有多名候選人到場，我僅檢舉丁○○
    一人；己○○、丁○○在系爭餐會現場僅有到各桌敬酒，並
    無任何的拜託支持等語（見本院卷八九、九一、九三、九六
    、九九頁），除堪認非屬長春俱樂部會員之證人Ｂ１，係在
    系爭餐會現場無任何檢查或管制措施之情形下仍能參加系爭
    餐會外，亦堪認帶同證人Ｂ１一起參加系爭餐會之長春俱樂
    部會員（即證人Ｂ１所稱之該阿姨），係在認知系爭餐會乃
    與老人會（係長春俱樂部）本身事務有關之情形下，而與證
    人Ｂ１共同參加系爭餐會。則在為屬長春俱樂部之該阿姨乃
    至證人Ｂ１，均非認知系爭餐會係屬對於參加系爭餐會之人
    約其為一定投票權行使（即須將選票投給證人丁○○）之對
    價，而均係認知係長春俱樂部本身相關事務而舉辦系爭餐會
    之情形下，自無從以系爭餐會之餐飲（費用），作為被告三
    人主觀上有投票行賄犯意或客觀上構成投票行賄行為之不利
    認定之憑據，已甚明確。
  3.再參諸證人丙○○於本院審理時結證：系爭餐會是甲○○邀
    請我參加的，甲○○說是系爭餐會是老人會的聚會，好像說
    要選老人會的會長；要進入系爭餐會現場並無人管制等語（
    見本院卷一○五、一○六頁），及證人乙○○於本院審理時
    明確結證：我有參加系爭餐會，我是幫臺中縣太平市坪林里
    之里長候選人何金生助選而參加系爭餐會，在系爭餐會中我
    以每桌發放文宣的方式幫何金生助選；我是在坪林里活動中
    心看到有老人在那邊下棋，老人說當天有要選老人會（即指
    長春俱樂部）的會長，老人告訴我系爭餐會的地點，我才知
    道有系爭餐會，當天到系爭餐會現場時，餐會已經進行到後
    半段等語（見本院卷一四一、一四二頁），暨證人戊○○於
    本院審理時結證：我於九十五年間有參選臺中縣太平市勤益
    里里長選舉；先前的坪林里後來分成三個里，亦即分為勤益
    里、坪林里、大興里，而坪林里活動中心的位置是屬於勤益
    里的里長選舉的轄區範圍裡面；因為老人會（即指長春俱樂
    部）平常都是在坪林里活動中心活動，當時我到坪林里活動
    中心拜票時，我聽到老人會有個有個餐會，是與老人會會長
    選舉有關的餐會；我有到系爭餐會現場拜票並發言致詞，當
    時是甲○○請我致詞；我除了致詞外，甲○○有帶我逐桌拜
    票等語（見本院卷一三二至一三四頁），益見被告三人供述
    係為被告己○○競選長春俱樂部會長之目的而舉辦系爭餐會
    ，應屬非虛。且由前揭參與系爭餐會之與宴者觀之，系爭餐
    會實際上顯非限定長春俱樂部會員始能赴宴，由此益徵倘以
    被告三人舉辦系爭餐會為據，進而依此遽認被告三人主觀上
    有交付不正利益予長春俱樂部會員之「有投票權人」，或有
    意藉本次餐宴作為賄選對價之故意，顯屬速斷。
  (五)至於被告甲○○、辛○○及證人丙○○、丁○○均屬國民黨
    黃安熱黨部之黨員，且被告辛○○與證人丁○○亦同屬國民
    黨黃安熱黨部內同一組之成員乙節，雖據證人丙○○、辛○○於本院審理時結證在卷（見本院卷一○○、一七五頁）。
    又系爭餐會過程中，證人丙○○有向在場之人介紹證人丁○○為黃安熱黨部黨員，並請在場支持投票給證人丁○○乙節
    ，亦據證人丙○○於本院審理時結證在卷（見本院卷一○二
    頁）。且系爭餐會過程中，依序雖有真實姓名不詳之成年男
    子（五分三十秒起）、被告甲○○（七分十四秒起）、被告
    己○○（約十分四十餘秒起）、證人丁○○（十三分迄十四
    分間之某秒起）接連致詞發言請現場之人投票支持臺中縣太
    平市民代表候選人即證人丁○○乙節，固亦據被告三人自承
    在卷，並經證人甲○○、己○○、丁○○均於本院審理時結
    證明確（見本院卷一三一、一八三頁），且經本院於審理時
    就卷附系爭餐會現場之錄音光碟內容勘驗在卷，製有勘驗筆
    錄附卷可按（見本院卷一二七至一三○頁）。惟查：
  1.被告己○○致詞發言時，其係先發言致詞請求投票支持其參
    選長春俱樂部會長，並敘明加入長春俱樂部之好處及福利等
    言論後，始再為請參加系爭餐會之與宴者投票支持證人丁○○之發言，亦據證人己○○於本院審理時結證在卷，且觀諸
    前開本院就卷附系爭餐會現場之錄音光碟內容勘驗筆錄內容
    甚明。
  2.此外，證人戊○○亦於系爭餐會過程中有發言請求投票支持
    其選舉里長，業據證人戊○○於本院審理時結證在卷，核與
    本院就卷附系爭餐會現場之錄音光碟內容之前開勘驗筆錄相
    符。再佐以證人乙○○於系爭餐會過程中有為其里長候選人
    何金生助選而逐桌發放文宣，有如前述，則系爭餐會過程中
    ，縱使出現尋求投票支持之相關選舉助選行為，顯非專為證
    人丁○○之特定候選人而為助選，而係開放供數人尋求投票
    支持之助選行為，足堪認定。
  3.從而，系爭餐會過程中，除被告己○○發言致詞請求投票支
    持其參選長春俱樂部會長外，亦有出現多位參與公職人員選
    舉之助選行為，於此情形，縱使被告甲○○、己○○等人有
    發言致詞務必投票支持證人丁○○之助選談話內容，亦難認
    足使在場聽聞該等言論之有投票權人認知並進而互達「約」
    其投票權為一定行使之意思合致。
  (六)又按公職人員選舉罷免法第九十條之一第一項之投票行賄罪
    ，其所謂之賄賂，係指具有一定經濟價值之財物而言，其價
    值之高低雖非所問，然仍須該項財物與其約使有投票權人之
    行使或不行使投票權，二者之間具有對價關係為必要；又所
    謂以不公平之金錢手段競選，應於不違背國民之法律感情與
    認知下，就社會一般生活經驗而為判斷，有如前述。而衡諸
    邇來我國民主發展蓬勃，連年舉辦之大小選舉不斷，選民因
    此多具有較諸過去更深之民主素養，從前競選過程中，可使
    選民趨之若鶩免費之常價餐宴或小額贈品，現多半已無法得
    到選民的青睞，或進而藉此驅動或改變選民之投票意願，而
    此種情形在都會地區更加彰顯，且依系爭餐會之餐飲均係每
    桌十人、每桌價值三千五百元，依當今設籍此區一般社會大
    眾之觀念，應尚不足以造成動搖或影響有投票權人投票意向
    之結果，系爭餐會至多僅能認增加證人丁○○之曝光機會，
    以加深參加系爭餐會者對證人丁○○之印象，論其程度，應
    未達得以「約使選民之投票權為一定之行使」之程度，衡情
    亦應不致違反社會生活之法律秩序。況參加系爭餐會者，均
    認為系爭餐會係為長春俱樂部本身會務之事而舉辦，且對於
    系爭餐會之費用係由被告甲○○個人支付亦毫無所悉，益徵
    被告三人未以系爭餐會作為賄選之不正利益而予以交付之行
    為及故意，否則焉有被指受邀接受賄賂之人不知系爭餐會與
    證人丁○○選舉市民代表有關，甚且不能確知請客付費之人
    為何人之理。於此情形，倘逕將系爭餐會解為寓含使與宴之
    長春俱樂部會員為一定投票權之行使之對價，實屬速斷，自
    難遽為不利被告三人之認定。
七、綜上所述，公訴人主張被告三人前揭投票行賄犯嫌所憑之證
    據及推論，顯未達通常一般人均不致有所懷疑，而得以確信
    其為真實之程度，尚不足以使本院形成被告三人確有投票行
    賄犯行之確信。此外，復查無其他積極充分之證據，足資證
    明被告三人有何起訴書所載投票行賄之犯意或行為，被告三
    人犯罪均屬不能證明，且按公職人員選舉罷免法第九十條之
    一第三項雖有關於投票行賄罪預備犯之規定，惟本案既無積
    極證據足認被告三人有起訴書所載投票行賄之犯意或行為，
    有如前述，則被告三人先前商討、籌備系爭餐會之行為，自
    無構成前揭投票行賄罪預備犯之餘地，亦甚明灼。依前揭說
    明，自應為被告三人無罪之諭知。
據上論斷，應依刑事訴訟法第三百零一條第一項，判決如主文。
中　　華　　民　　國　　96　　年　　8 　　月　　31　　日
                  刑事第九庭    審判長法  官　周瑞芬
                                      法  官　莊秋燕
                                      法  官　何世全
以上正本證明與原本無異。
如不服本判決，應於送達後十日內向本院提出上訴狀（須附繕本
），上訴於臺灣高等法院臺中分院。
                                      書記官　童洪芳美
中　　華　　民　　國　　96　　年　　8 　　月　　31　　日
